【裁判字號】    98,重上,656
【裁判日期】    990831
【裁判案由】    返還不當得利
【裁判全文】
臺灣高等法院民事判決                 98年度重上字第656號
上  訴  人  庚○○
            癸○○
            辛○○
            甲○○○
            子○○
            丑○○
            己○○
            壬○○
            戊○○○
共      同
訴訟代理人  黃育勳律師
被上  訴人  聯溢實業股份有限公司
法定代理人  丁○○
訴訟代理人  顧立雄律師
            陳一銘律師
上列當事人間返還不當得利事件，上訴人對於中華民國98年 9月
29日臺灣臺北地方法院97年度訴字第2965號第一審判決提起上訴
，本院於99年8月17日言詞辯論終結，判決如下：
    主  文
上訴駁回。
第二審訴訟費用由上訴人庚○○、辛○○、甲○○○各負擔六分
之一，餘由其餘上訴人負擔。
    事實及理由
一、上訴人主張：坐落臺北縣金山鄉○○○段林口小段第214、2
    15、216、219、220、221、222、224及235地號土地（以下
    稱系爭土地），面積共計8,157平方公尺，為伊等共有，應
    有部分分別為庚○○、辛○○、甲○○○3人（以下稱庚○
    ○等3人）各1/6，癸○○、子○○、丑○○、己○○、壬○
    ○、戊○○○6人（以下稱癸○○等6人）各1/12。詎被上訴
    人於民國93年間，未經伊等同意擅與訴外人八煙會館有限公
    司（以下稱八煙公司）簽訂租賃契約，約定提供系爭土地予
    八煙公司興建、經營溫泉會館，八煙公司則按月給付租金予
    被上訴人。嗣八煙公司雖向伊等購買系爭土地，並於96年8
    月3日完成所有權移轉登記，惟被上訴人就系爭土地並無任
    何正當權源，竟以所有權人地位向八煙公司收取93年5、6月
    各新臺幣（下同）20萬元、93年7月1日至96年8月每月35萬
    元之租金，係無法律上原因受有利益，致伊等受有損害，依
    民法第179條、第181條之規定，伊等自得按應有部分請求被
    上訴人返還算至96年8月2日所收取之租金共計1,337萬3,333
    元（20萬元×2＋35萬元×37＋35萬元×2/30）。爰依不當
    得利之法律關係，求為命被上訴人給付庚○○等3人各222萬
    8,888元（13,373,333×1/6）、癸○○等6人各111萬4, 444
    元（13,373,333×1/12，元以下均無條件捨去），及法定遲
    延利息之判決。原審為上訴人敗訴之判決，上訴人不服，提
    起上訴。上訴聲明：(一)原判決廢棄。(二)被上訴人應給付上訴
    人庚○○222萬8,888元、癸○○111萬4,444元，及均自起訴
    狀送達翌日起至清償日止，按年息5%計算之利息。(三)被上訴
    人應給付上訴人辛○○、甲○○○各222萬8,888元、子○○
    、丑○○、己○○、壬○○、戊○○○各111萬4,444元，及
    均自原審追加起訴狀繕本送達翌日起至清償日止，按年息5%
    計算之利息。(四)願供擔保，請准宣告假執行。
二、被上訴人則以：伊係就其所有之臺北縣金山鄉○○○段林口
    小段216之2及216之4地號全部、216之3地號部分土地（以下
    稱同小段216之2等3筆土地），及門牌號碼臺北縣金山鄉林
    口35及36號（建號16號）建物（下稱系爭建物）全部，與八
    煙公司簽訂租賃契約，並無出租系爭土地情事，系爭建物係
    伊於69年間委託合法之建築師及營造商代為辦理興建，其基
    地位置即上開216之2號土地，更迭經主管機關確認無誤，縱
    地政機關嗣後重測時發現該土地於70年分割時有套繪地籍錯
    誤，致主管機關核准興建系爭建物之處分有所不當，上訴人
    亦應另循行政爭訟程序救濟，而非向伊請求賠償。況系爭建
    物於出租予八煙公司後旋遭拆除，現實上亦未發生無權占用
    系爭土地之事實。至八煙公司拆除系爭建物再興建之溫泉會
    館，因未申請相關執照，更未進行土地測量，致不當占用系
    爭土地，亦應由該公司自負其責，實與伊無關。退步言之，
    縱伊確實占用系爭土地，亦僅就實際占用之面積負責，惟上
    訴人以伊與八煙公司約定之租金作為其損害，係就八煙公司
    使用之全部土地面積作為不當得利之計算基礎，顯將非上訴
    人所有之土地納入請求範圍，實屬無據，且上訴人對系爭土
    地並無任何積極使用計畫，伊即無從妨害上訴人使用，上訴
    人並無損害可言等語，資為抗辯。並答辯聲明：(一)上訴駁回
    。(二)如受不利判決，被上訴人願供擔保，請准宣告免為假執
    行。
三、查系爭土地為上訴人所共有，應有部分分別為庚○○等3人
    各1/6，癸○○等6人各1/12，又被上訴人與八煙公司於94年
    1月間就同小段216之2等3筆土地及系爭建物簽訂租賃契約等
    事實，為兩造所不爭，復有土地登記簿謄本、租賃契約書等
    件附卷足稽，堪信為真實。
四、上訴人主張，被上訴人提供系爭土地供八煙公司興建溫泉會
    館，而八煙公司實際圍用系爭土地範圍達100%，被上訴人對
    系爭土地無任何正當權源，卻受有八煙公司給付租金之利益
    ，依民法第179條、第181條之規定，被上訴人應返還其利益
    等情，為被上訴人所否認，並以前揭情詞置辯。經查：
  (一)依被上訴人與八煙公司簽訂之租賃契約所示（見原審卷第
    80頁），其租賃標的為同小段216之2等3筆土地及系爭建物
    ，而系爭建物已遭八煙公司拆除，乃兩造所不爭，惟依系爭
    建物之登記簿謄本所示（見本院卷第20頁），該建物係坐落
    於同小段216-2號土地，是被上訴人辯稱，伊出租予八煙公
    司之標的非系爭土地一節，應可採信。
  (二)上訴人雖舉複丈成果圖以證八煙公司使用系爭土地一節，惟
    八煙公司負責人乙○○於本院證稱：「因為那裡原來是荒廢
    掉的工廠，我把整個工廠拆掉，整個地基都還在，四周都拆
    掉。因為去的時候，整個都沒有頂，只剩下牆壁跟地基。」
    、「（後來你自己在蓋的時候，有無再測過？）我是在原廠
    房蓋，沒有再測過，這是山坡地，沒有其他地方可以蓋。（
    你有無超過原建物範圍蓋？）有蓋比較大一點，但我認為還
    是在承租的土地上，因為只有那個地方平，可以蓋。」、「
    （就你接手之後，有無將原有建物拆除重建？）有。（你拆
    除原有建物，有無申請建築執照取得建造許可？）沒有。（
    你就現有八煙公司所有相關建物及設施，在建造的時候，有
    無重新測量位置？）沒有。我們有自己重測標高，但沒有測
    位置。」等語（見本院卷第74頁背面、第76頁），另證人丙
    ○○證稱：「（現在八煙公司所蓋的相關建物及設施，都是
    沒有經過取得建造執照許可的建物？）沒有取得建造執照，
    有申請但沒有下來。」等語（見本院卷第78頁），是八煙公
    司現使用建物之現狀均係其所興建，非被上訴人興建交付，
    自難認被上訴人有使用系爭土地之利益。
  (三)上訴人雖稱，時任臺北縣汐止地政事務所測量課課長之王賀
    盛於另案刑事案件中證述：「在216-2地號上面在69年5月5
    日建築完成有鋼架一層樓辦公室廠房並取得台北縣政府使用
    執照（69使字第1404號），然後在70年4月向我們地政事務
    所申請分割，將216-2分割成216-2、216-3（70年4月11日）
    、216-4（70年10月20日），因為當時測量員到現場不知是
    否沒有測量還是套繪錯誤，可是他在使用執照上的附圖是附
    216地號位置圖，可能是疏忽，所以造成我們後來測量時發
    現原來廠房辦公室並不在216-2、216-3、216-4地號上面，
    因為八煙會館並沒有任何設施在上述216-2、216-4地號上面
    ，有佔到216-3地號一點點，目前216-2、216-3、216-4上面
    應該是雜林」等語，可證被上訴人係提供系爭土地予八煙公
    司使用云云，惟該證人係本於八煙公司使用建物之現狀所為
    陳述，此由其所稱：所以造成我們後來測量時發現原來廠房
    辦公室並不在216-2、216-3、216-4地號上面，因為八煙會
    館並沒有任何設施在上述216-2、216-4地號上等語即明，況
    就其所言，可能在申請分割時，測量員到現場不知是否沒有
    測量還是套繪錯誤，可是他在使用執照上的附圖是附216地
    號位置圖等語，其並不確知是否有測量或套繪錯誤之情事，
    自不足認被上訴人原有系爭建物確有占有系爭土地之情事。
  (四)況民法第179條規定不當得利之成立要件，必須無法律上之
    原因而受利益，致他人受損害，且該受利益與受損害之間有
    因果關係存在。上訴人主張，請求本件不當得利部分，係指
    八煙公司現在房屋所占有的土地等情（見本院卷第118頁背
    面），即上訴人不能使用系爭土地所受損害，惟現占有系爭
    土地者為八煙公司興建之建物，被上訴人並未占有使用系爭
    土地，已如前述，至被上訴人受領租金而受有利益，係本於
    八煙公司之給付，則其所受利益與上訴人所受損害，並無直
    接之損益變動關係，亦即被上訴人之受益與上訴人之受損害
    間並無因果關係存在。依前開說明，上訴人主張，被上訴人
    應返還該租金之不當得利，亦屬無據。
五、綜上所述，上訴人本於不當得利之法律關係，請求被上訴人
    給付上訴人庚○○222萬8,888元、癸○○111萬4,444元，及
    均自起訴狀送達翌日起至清償日止，按年息5%計算之利息；
    給付上訴人辛○○、甲○○○各222萬8,888元、子○○、丑
    ○○、己○○、壬○○、戊○○○各111萬4,444元，及均自
    原審追加起訴狀繕本送達翌日起至清償日止，按年息5%計算
    之利息，均屬無據，不應准許。原審為上訴人敗訴之判決，
    及駁回其假執行之聲請，並無不合。上訴意旨指摘原判決不
    當，聲明廢棄改判，為無理由，應予駁回。
六、兩造其餘攻擊防禦方法及未經本院援用之證據，核與判決之
    論斷不生影響，爰不逐一論駁，併此敘明。
七、據上論結，本件上訴為無理由。依民事訴訟法第449條第1項
    、第78條、第85條第1項，判決如主文。
中    華    民    國    99    年    8     月    31    日
                    民事第十一庭
                        審判長法  官  鄭雅萍
                              法  官  徐福晉
                              法  官  詹文馨
正本係照原本作成。
如不服本判決，應於收受送達後20日內向本院提出上訴書狀，其
未表明上訴理由者，應於提出上訴後20日內向本院補提理由書狀
（均須按他造當事人之人數附繕本）上訴時應提出委任律師或具
有律師資格之人之委任狀；委任有律師資格者，另應附具律師資
格證書及釋明委任人與受任人有民事訴訟法第466條之1第1項但
書或第2項（詳附註）所定關係之釋明文書影本。如委任律師提
起上訴者，應一併繳納上訴審裁判費。
中    華    民    國    99    年    9     月    2     日
                              書記官  洪秋帆
附註：
民事訴訟法第466條之1（第1項、第2項）：
對於第二審判決上訴，上訴人應委任律師為訴訟代理人。但上訴
人或其他法定代理人具有律師資格者，不在此限。
上訴人之配偶、三親等內之血親、二親等內之姻親，或上訴人為
法人、中央或地方機關時，其所屬專任人員具有律師資格並經法
院認為適當者，亦得為第三審訴訟代理人。

司法院資訊處製作；財團法人民間司法改革基金會備份。
